---
title: "有效祖先数与有效始祖数的计算原理及其在visPedigree中的验证"
author: "Sheng Luan"
date: "`r Sys.Date()`"
format: 
  html:
    toc: true
    number-sections: true
    html-math-method: katex
    theme: cosmo
execute: 
  warning: false
  message: false
---

## 摘要

在群体遗传学和系谱分析中，**有效始祖数（Effective number of founders,** $f_e$）与**有效祖先数（Effective number of ancestors,** $f_a$）是衡量群体遗传多样性与遗传瓶颈的两个核心指标（Boichard et al., 1997）。本文通过构建一个具备典型“瓶颈效应”的微型系谱模型，以纯手工推导的方式拆解这两个参数的计算原理，最后调用正在开发的 `visPedigree::pedcontrib()` 函数进行自动化计算，实现理论推导与工程实现的交叉验证。

## 一、 核心概念与理论背景

### 1.1 有效始祖数 ($f_e$)

定义：建群时有多少个奠基者（Founders）。 物理意义：假设当前群体（参考群体）中所有的基因多样性，是由贡献完全相等的、无亲缘关系的理想始祖提供的，那么这个理想始祖的数量就是 $f_e$。它主要评估建群初期的多样性水平（始祖效应）。

**计算公式**（Boichard 1997 Appendix A）：

$$ f_e = \frac{1}{\sum(p_i^2)} $$

其中 $p_i$ 代表始祖 $i$ 对参考群体的**期望遗传贡献（Expected genetic contribution）**。其含义是：如果在参考群体所有个体中盲抽一个等位基因，追踪到建群时，这个基因来源于始祖 $i$ 的概率。

### 1.2 有效祖先数 ($f_a$)

定义：涵盖当前参考群体中所有的基因多样性，最少需要多少个贡献完全相等、且基因互不重叠的“虚拟理想祖先”。 物理意义：如果群体中存在**“超级明星父本/母本”**，即使祖先多，后代也全都是这几只明星个体的血脉，这就产生了**遗传瓶颈（Genetic Bottleneck）**。$f_a$ 正是用来精准捕捉并在计算中剥离这种瓶颈重叠效应的参数。

**计算公式**：

$$ f_a = \frac{1}{\sum(q_i^2)} $$

其中 $q_j$ 是祖先 $i$ 对参考群体的**边际遗传贡献（Marginal contribution）**。

**边际贡献的计算原理**： 如果简单地把所有个体的贡献加起来，会遭遇严重的**双重计算（Double-counting）**问题（因为繁育网络中同一基因会在同一通路上被父代和子代重复声称）。因此 Boichard 团队提出了迭代剥离法：

1.  挑出对群体总贡献 ($p_k$) 最大的祖先，全额记作它的边际贡献 $q_1 = p_1$。

2.  把它当作一个“黑洞”截断，此时再看其它候选祖先时，必须把所有流经该被选定祖先的基因流“剥离（Peel off）”出去： $$q_k = p_k - \sum_{j=1}^{n-1} r_{jk} \, q_j$$ 3. 然后在剩下的剥离值中挑选最大的作为 $q_2$，依次类推，直到所有变异分配完毕 ($\sum q_i = 1.0$)。

------------------------------------------------------------------------

## 二、 模拟系谱与手工数学推导

我们设计一个只有 10 个个体的小型群体，其中包含一个典型的**繁育不平衡（瓶颈）**现象：

-   **第 1 代（奠基者 Founders）**：`F1`, `F2`, `F3`, `F4`（这 4 个个体父母未知）。
-   **第 2 代（瓶颈）**：
    -   个体 `S1` 是由 `F1` 和 `F2` 交配产生的（各占其一半血统）。
    -   个体 `D1` 是由 `F3` 和 `F4` 交配产生的（各占其一半血统）。
-   **第 3 代（当前参考群体，被评估对象）**：
    -   此时由于 `S1` 表现出众（明星种畜），它被过度运用。
    -   参考个体包含 4 个：`R1`、`R2`、`R3`、`R4`。
    -   其中，`R1`, `R2`, `R3` 全是 `S1` $\times$ `D1` 产生的后代。
    -   特例后代：`R4` 是 `S1` 与奠基者 `F4` 回交产生的后代。

### 2.1 推导 $p_i$ 与 $f_e$

对于 4 个参考个体（`R1`-`R4`），向四位始祖溯源血统比例：

-   R1, R2, R3 的血源结构：F1(1/4), F2(1/4), F3(1/4), F4(1/4)
-   R4 的血源结构（S1 $\times$ F4）：F1(1/4), F2(1/4), F3(0), F4(1/2)

群体的平均血统需求 $p_i$：

-   $p_{F1} = (0.25 \times 3 + 0.25) / 4 = 0.25$

-   $p_{F2} = (0.25 \times 3 + 0.25) / 4 = 0.25$

-   $p_{F3} = (0.25 \times 3 + 0) / 4 = 0.1875$

-   $p_{F4} = (0.25 \times 3 + 0.5) / 4 = 0.3125$

核对守恒：$0.25 + 0.25 + 0.1875 + 0.3125 = 1.0$。

手工计算有效始祖数：

$f_e = \frac{1}{0.25^2 + 0.25^2 + 0.1875^2 + 0.3125^2} = \mathbf{3.878788}$

### 2.2 推导 $q_i$ 与 $f_a$

按照迭代法则：

**第一步：寻找第一主节点**。

祖先 `S1` 是 R1\~R4 中所有人的父亲，贡献度最高。$p_{S1} = 0.5$。

锁定 $A_1 = S1$，**边际贡献** $q_1 = 0.5$。从 S1 往上的路径将被截流。

**第二步：剥离后寻找最大节点**。

S1 被截流后，剩余为母本那半条线。

`D1` 是 R1, R2, R3 的母亲，其剥离后的残余净贡献为 $0.5 \times 3 / 4 = 0.375$。

锁定 $A_2 = D1$，**边际贡献** $q_2 = 0.375$，从 D1 往上的路径（主要是 F3 和 F4的共同线）被截流。

**第三步：处理特例残余点**。

R1\~R3 的 $1.0$ 变异已被 S1 和 D1 解释完整。R4 的父系 0.5 被 S1 解释，仅剩其母系来源。

R4 的母亲是 `F4`，其在 R4 上的残余净贡献分摊到群体为 $0.5 / 4 = 0.125$。

锁定 $A_3 = F4$，**边际贡献** $q_3 = 0.125$。

核对守恒：$q_1 + q_2 + q_3 = 0.5 + 0.375 + 0.125 = 1.0$。不重不漏！ **手工计算有效祖先数**： $f_a = \frac{1}{0.5^2 + 0.375^2 + 0.125^2} = \mathbf{2.461538}$

------------------------------------------------------------------------

## 三、 使用 `visPedigree` 进行代码模拟验证

通过以上的推演，我们接下来在 R 中运用 `visPedigree` 中的 `pedcontrib` 函数测试该拓扑图的运算特征。

```{r}
#| label: pedigree-simulation
#| message: false

library(data.table)
library(visPedigree)

# 1. 模拟系谱构建
ped_sim <- data.table(
  Individual = c("F1", "F2", "F3", "F4", "S1", "D1", "R1", "R2", "R3", "R4"),
  Sire       = c(NA,   NA,   NA,   NA,  "F1", "F3", "S1", "S1", "S1", "S1"),
  Dam        = c(NA,   NA,   NA,   NA,  "F2", "F4", "D1", "D1", "D1", "F4")
)

# 使用 visPedigree 的梳理函数进行排序与补全
tidy_ped_sim <- tidyped(ped = ped_sim)

# 设定后代参考群体（Reference cohort），此处仅将末端 4 个体放入考量
ref_inds <- c("R1", "R2", "R3", "R4")

# 2. 运行基因概率解析运算
# 注意：visPedigree >= 1.2 中已将 cand 替换为 reference，以规范化群体遗传学术语
res <- pedcontrib(
  ped = tidy_ped_sim, 
  reference = ref_inds, 
  mode = "both", 
  top = 10
)
```

### 3.1 对比有效数估算结果

我们首先对比理论推导的 $f_e = 3.878788$ 和 $f_a = 2.461538$。

```{r}
#| label: verify-numbers

cat(sprintf("理论 f_e = 3.878788 | visPedigree 计算 f_e = %f\n", res$summary$f_e))
cat(sprintf("理论 f_a = 2.461538 | visPedigree 计算 f_a = %f\n", res$summary$f_a))
```

结果丝毫不差。由于 $f_a$ (2.46) $\ll f_e$ (3.88)，程序准确评估到了该群体经历了狭窄的遗传瓶颈（即 $S1$ 被极度超量使用）。

### 3.2 对比内部边际贡献比例的拆解

我们可以更深入地把计算出来的每位祖先的份额展示出来。

**始祖贡献验证 (**$p_i$)：

```{r}
#| label: print-founders
print(res$founders)
```

可以看到 F4 因为被回交调用，占居了最高的 0.3125 初始基因份额比例。

**瓶颈祖先边际贡献验证 (**$q_i$)：

```{r}
#| label: print-ancestors
print(res$ancestors)
```

正如我们精妙的手工推导：程序完美地利用迭代法找出了 S1 ($q=0.500$)、D1 ($q=0.375$) 以及回交残余截流点 F4 ($q=0.125$)。它彻底避免了把父亲 S1 的基因和爷爷 F1 的发生任何重复相加带来的数学越界。

## 四、 结论与讨论

本次验算证明：`visPedigree::pedcontrib` 对有向无环图血统阻断的识别逻辑（边际降维与屏蔽传播）严格服从经典的 Boichard 定理，实现了在 R 语言环境下的精准重构。

**深入思考：为什么** $f_a$ 能更客观地反映一个群体的真真实状态？

在实际的繁育管理中，$f_a$（有效祖先数）确实比 $f_e$（有效始祖数）或普通的系谱规模更能反映群体的“真实家底”。这背后的核心原因在于它戳中了真实育种中不可避免的两个骨感现实：

1.  **明星效应（过度使用个别种畜）**：在现实中，表现优异的个体（如代码模拟中的 `S1`）往往会被留作种畜并大量繁育后代。单纯看 $f_e$ 时，所有的奠基者（Founders）都在建群时被赋予了平等的数学地位；但在真实血统传递里，那些没被选中的往往“断后”了，群体的真实基因库被极大压缩。$f_a$ 通过“贡献剥离计算”无情地剔除了这种表面繁荣的假象。
2.  **遗传瓶颈追踪**：$f_e$ 仅刻画建群初期的状态（相当于“我们曾经有多富”），而 $f_a$ 扫视整个繁育历史网络，找出真正的基因瓶颈节点（相当于“经历重重筛选，我们现在实际上还剩多少保命钱”）。

正因如此，在很多针对家畜或水产的保护遗传学评估里，学者们除了看两者的绝对值，更常常使用 $f_a / f_e$ 的比值来评估历代繁育过程中基因多样性的流失严重程度——比值越低，说明个别核心祖先造成的遗传瓶颈和多样性收缩越严重。

------------------------------------------------------------------------

## 五、 更复杂的真实场景验证：`small_ped`

前面的 10 个体模型主要用于直观理解。现在我们采用 `visPedigree` 包内自带的更为错综复杂的 `small_ped` 数据集（包含多世代、重叠世代和复杂的近交网络），以其中的后代个体 `Z1`, `Z2`, `Y`, `X` 作为参考群体，对其基因贡献和瓶颈进行二次无缝验证。

### 5.1 数据准备与初探

```{r}
#| label: small-ped-simulation
# 加载包内自带测试系谱
tp <- tidyped(small_ped)

# 可视化系谱结构
visped(tp)

# 计算指定参考群体的 fe 和 fa
ref_small <- c("Z1", "Z2", "Y", "X")
visped(tp, highlight = ref_small)
res_small <- pedcontrib(tp, reference = ref_small, mode = "both")

cat(sprintf("小型系谱 f_e = %f\n", res_small$summary$f_e))
cat(sprintf("小型系谱 f_a = %f\n", res_small$summary$f_a))
```

*计算结果显示：*$f_e = 6.585$，$f_a = 2.667$。

### 5.2 `small_ped` 的手工溯源剖析

为了彻底揭开算法核心，我们从 `tidyped(small_ped)` 的真实网络中反向推导。目标参考群体是：`X`，`Y`，`Z1`，`Z2`。

首先明确他们的父母来源： \* **X** (Sire: U, Dam: V) \* **Y** (Sire: R, Dam: W) \* **Z1** (Sire: N, Dam: X) \* **Z2** (Sire: N, Dam: X)

这是一个极具代表性的复杂场景：**参考群体中的个体 `X`，同时也是同一个群体中 `Z1` 和 `Z2` 的母亲！** 也就是“存在世代重叠的母系亲属”。

#### 5.2.1 第一步：找出头号祖先（最大期望贡献者）

根据 Boichard 定理，参考群体本身的个体如果掌握巨量基因流，它们**自己也可以作为有效祖先**。我们可以清楚地看到 **`X`** 这个瓶颈到底有多大：

1.  `X` 本身是参考群体的一员，所以它 $100\%$ 的基因流向自己（占群体 $1/4$ 份额）。
2.  `X` 是 `Z1` 的直接母亲，掌控了 `Z1` $50\%$ 的基因（占群体 $1/4 \times 0.5$ 份额）。
3.  `X` 是 `Z2` 的直接母亲，掌控了 `Z2` $50\%$ 的基因（占群体 $1/4 \times 0.5$ 份额）。

我们来计算 `X` 的总边际贡献： $$ q_1(X) = \frac{1.0 (X) + 0.5 (Z1) + 0.5 (Z2)}{4} = \frac{2.0}{4} = \mathbf{0.50} $$

这意味着仅仅 `X` 一个人，就控制了整个参考群体 50% 的血统流向！她成为无可争议的第一且最大的特异祖先。

#### 5.2.2 第二步：阻断并剥离重新分配

当 `X` 被确立为头号祖先后，她所在的父系母系节点被设为“黑洞”。此时，`X`、`Z1` 的母系、`Z2` 的母系基因流动全部被截断解释。

我们看还剩下什么：

1.  `Z1` 体内存留的另外 $50\%$ 的未解释变异，全部来自于它的父亲 **`N`**。
2.  `Z2` 体内存留的另外 $50\%$ 的未解释变异，也全部来自于它的父亲 **`N`**。
3.  （注意：`N` 原本也有一小部分可以通过网络传给 `X`，但随着 `X` 被全盘剥离，那部分基因被彻底阻断截留，不再重复计算）。

因此，第二号祖先呼之欲出，即 **`N`**： $$ q_2(N) = \frac{0.5 (Z1父系) + 0.5 (Z2父系)}{4} = \frac{1.0}{4} = \mathbf{0.25} $$

此时，`Z1`、`Z2` 和 `X` 这三个多代重叠个体的全部遗传变异（共占群体 $75\%$）已经被完美的双节点模型 $X-N$ 分解殆尽！

#### 5.2.3 第三步：残余份额清理

最后看我们的第四个参考个体 **`Y`**，它在系谱网络的一侧，且和前面的 $X, Z1, Z2$ 的阻断网完全隔离。 它 $100\%$ 的变异依然完好无损没有被剥离。因此它自己代表了自己的完全变异（在真实的候选祖先计算中，可以是 `Y` 自己，或者 `Y` 的任一远端独占始祖等效作为其等量剥离源）。 为了补齐剩余的全部变异量，程序算出剩余边际贡献： $$ q_3(Y) = \frac{1.0 (Y)}{4} = \mathbf{0.25} $$

根据 `visPedigree` 的输出：

```{r}
#| label: small-ped-ancestors
print(res_small$ancestors)
```

通过重叠个体的自融与阻断，程序巧妙找出了巨型的“直系血统瓶颈 `X`”，防止了向古老始祖做微弱连接的碎片化寻根。从而得出极其精准的 $f_a$： $$ f_a = \frac{1}{0.50^2 + 0.25^2 + 0.25^2} = \frac{1}{0.375} = \mathbf{2.6667} $$

所有的 $q_i$ 之和完美等于 1.000，没有任何“脱靶”或双重计算！

## 六. 结语

使用 `visPedigree` 包对系谱信息的深度挖掘，有助于极大地方便育种团队在全基因组选择或是常规家系繁育过程中掌握群体的实际遗传动态：

- $f_e$ (Effective Founders, 有效始祖数)：通过评估最上层建群亲本的影响系数，暴露起始遗传结构的不平衡和瓶颈效应；
- $f_a$ (Effective Ancestors, 有效祖先数)：采用 Boichard 的边际贡献迭代折减，完美捕获并量化了“代际繁育过程中的漏斗效应”及超级采种亲本带来的强连锁血统锁定。

对于日常分析，我们极力推荐使用集成的 `pediv()` 取代所有的单步繁琐调用：

```{r}
#| label: unified-pediv-check

# 检查群体的大体结果：
str(res$summary)
```

通过这套成熟算法，**`visPedigree`** 可以完美还原那些极难被手工计算或理论推导所捕捉的非对称繁殖体系中的深刻遗传变化趋势。
